【裁判字號】    98,訴,154
【裁判日期】    980429
【裁判案由】    偽造文書等
【裁判全文】
臺灣臺北地方法院刑事判決                98年度訴字第154號
公  訴  人  臺灣臺北地方法院檢察署檢察官
被      告  甲○○原名林奕宏.
上列被告因偽造文書等案件，經檢察官提起公訴 (97年度偵字第
16471 號），因被告等於準備程序中就被訴事實為有罪之陳述，
經本院合議庭裁定改行簡式審判程序審理，茲判決如下：
    主  文
甲○○共同行使偽造公文書，處有期徒刑壹年，未扣案附表編號
一偽造服務證壹張及編號二至十之偽造印章、公印、印文、公印
文、署押均沒收。
    事  實
一甲○○於民國97年3 月間在基隆市某網咖認識綽號「阿賢」之
  真實姓名、年籍均不詳成年男子後，與「阿賢」及所屬詐騙集
  團成員共同基於意圖為自己不法所有、行使偽造特種文書、公
  文書、私文書及冒充公務員行使職權之犯意聯絡，先由甲○○
  提供其個人照片予阿賢，再由詐騙集團成員於不詳地點將甲○
  ○之照片黏貼在附表編號1 偽造之「陳義宏」名義，機關為「
  臺中地檢署」、單位為「監管科」、職稱為「警員」之服務證
  照片欄，用以偽造前述服務證1 張（未扣案），足以生損害於
  臺灣臺中地方法院檢察署之公信力及「陳義宏」。嗣該詐騙集
  團男性成員於同年3 月11日上午11點左右，撥打電話予乙○○
  ，自稱臺灣臺北地方法院檢察署檢察官張書華指派之警官，佯
  稱乙○○之資料外洩，須將個人名下資產凍結，次日即同年3
  月12日，另名自稱臺灣臺北地方法院檢察署檢察官之詐騙集團
  男性成員又撥打電話予乙○○，佯稱為釐清案情，乙○○必須
  先繳付新臺幣（下同）250 萬元，致乙○○陷於錯誤，依約於
  臺北市中山區○○○路○ 段榮星花園內交付現金250 萬予自稱
  警官之詐騙集團男性成員，該名男子則交付附表編號2 偽造之
  「臺灣台北地方法院檢察署96年偵字第009861613 號」偵查卷
  宗卷面，編號3 偽造之「台北地方法院地檢署監管科96年度存
  字第681 號」文件，編號4 「臺灣台北地方法院檢察署96年度
  金字第00 98613號」之請求暫時性凍結執行聲請書」，編號5
  「法務部行政執行假扣押處份命令等公文書各1 張及附表編號
  6 偽造之「個人資料外洩授權止付申請書」私文書1 張予乙○
  ○，均足以生損害於臺灣臺北地方法院檢察署、法務部之公信
  力及乙○○。同年3 月13日，該名自稱臺灣臺北地方法院檢察
  署檢察官之詐騙集團男性成員復撥打電話予乙○○，佯稱必須
  再追加90萬元，以釐清資產，甲○○遂依「阿賢」之指示駕車
  前往榮星花園，向乙○○自稱係「陳警官」，出示附表編號1
  偽造服務證，致乙○○陷於錯誤，交付90萬元予甲○○，甲○
  ○即將「阿賢」在車內預先交付之附表編號7 偽造之「台北地
  方法院地檢署監管科96年度存字第681 號」、編號8 「臺灣台
  中地方法院收據」等公文書各1 張予乙○○而行使之，均足以
  生損害於臺灣臺北地方法院檢察署、臺灣臺中地方法院之公信
  力及乙○○、「陳義宏」，並將取得之90萬元交予在車內等候
  之「阿賢」，因此取得2000元之代價。同年3 月17日，甲○○
  與「阿賢」及所屬詐騙集團成員接續前述意圖為自己不法所有
  、行使偽造特種文書、公文書、私文書及冒充公務員行使職權
  之犯意聯絡，由該名自稱臺灣臺北地方法院檢察署檢察官之詐
  騙集團男性成員再度撥打電話予乙○○，佯稱必須再追加110
  萬元，仍由甲○○依「阿賢」之指示駕車前往榮星花園，向乙
  ○○自稱係「陳警官」，致乙○○陷於錯誤，交付110 萬元予
  甲○○，甲○○即將「阿賢」在車內預先交付之附表編號9 偽
  造之「台北地方法院地檢署監管科96年度存字第681 號」、編
  號10「臺灣台北地方法院收據」等公文書各1 張予乙○○而行
  使之，均足以生損害於臺灣臺北地方法院檢察署、臺灣臺北地
  方法院之公信力及乙○○、「陳義宏」，並將取得之110 萬元
  交予在車內等候之「阿賢」。同年3 月31日，該名自稱臺灣臺
  北地方法院檢察署檢察官之詐騙集團男性成員以同一事由佯稱
  必須追加48萬元，致乙○○陷於錯誤，依指示匯款48萬元至該
  詐騙集團成員指定之陳聖偉（現由臺灣雲林地方法院審理中）
  開立之第一商業銀行北港分行帳戶內，合計詐得498 萬元。嗣
  因乙○○交付及匯款之金額俱無下文，始知受騙，而報警循線
  查悉上情。
二案經乙○○訴由臺北市政府警察局中山分局報請臺灣臺北地方
  法院檢察署檢察官偵查起訴。
    理  由
一認定事實所憑之證據及理由：前述事實，除據被告甲○○自白
  外，並有扣案附表偽造之服務證、「臺灣台北地方法院檢察署
  96年偵字第009861613號」偵查卷宗卷面、「法務部行政執押
  處份命令」、「台北地方法院地檢署監管科96年度存字第681
  號」文件、「臺灣台北地方法院檢察署96年度金字第0098613
  號」之請求暫時性凍結執行聲請書、「個人資料外洩授權止付
  申請書」、收據等，被害人乙○○之第一商業銀行存款存根聯
  影本1張等可證，且與證人即被害人乙○○之證言相符，堪認
  屬實，足以擔保被告自白之真實性。本件證據明確，已可認定
  被告有事實欄所載行使偽造特種文書、公文書、私文書及冒充
  公務員行使職權、詐欺取財等犯行，應依法論科。
二論罪科刑之依據
(一)未扣案附表編號1 偽造之「陳義宏」名義，機關為「臺中地檢
  署」、單位為「監管科」、職稱為「警員」之服務證1 張，係
  關於服務之證書，屬刑法第212 條所稱關於服務之證書。又刑
  法第218 條第1 項所稱之公印，指表示公務機關或機關長官資
  格及其職務之印信而言，即俗稱大印與小官章，最高法院著有
  71年度上字第1831號判決可參。本件編號7 至10文件上「台中
  地方法會」等印文，雖因手法粗糙，誤將臺中地方法「院」製
  刻為臺中地方法「會」，惟該等文件或以「台北地方法院」、
  「台中地方法院」，或以「台北地方法院地檢署」為文件之首
  ，一般人乍見該等文件均將認為前述印文係在表示臺灣臺北地
  方法院、臺灣臺中地方法院、臺北地方法院檢察署等特定公務
  機關之印信，自屬刑法第218 條第1 項公印文，至蓋用於附表
  編號2 至6 文件之「台灣台北地方法院監管科印」等印文，僅
  係該公務機關內之科室單位，非在表示臺灣臺北地方法院該特
  定之公務機關或機關長官資格及其職務之印信，參照前述說明
  ，應屬刑法第217 條第1 項之印文。
(二)刑法上偽造文書罪，係著重於保護公共信用之法益，即使該偽
  造文書所載名義製作人實無其人，而社會上一般人仍有誤信其
  為真正文書之危險，仍難阻卻犯罪之成立，最高法院著有54年
  度臺上字第1404號判例意旨可參。又刑法上所稱公文書，係指
  公務員職務上製作之文書，與其上有無使用公印無涉，若由形
  式上觀察，文書之製作人為公務員，且文書之內容係就公務員
  職務上之事項所製作，縱使該偽造之公文書上所載製作名義機
  關不存在，或該文書所載之內容並非該管公務員職務上所管轄
  ，然社會上一般人既無法辨識而仍有誤信為真正之危險，仍難
  謂非公文書。本件附表編號2 「臺灣台北地方法院檢察署96年
  偵字第009861613 號」偵查卷宗卷面，編號4 「臺灣台北地方
  法院檢察署96年度金字第0098613 號」之請求暫時性凍結執行
  聲請書，編號5「法務部行政執行假扣押處份命令」，編號3、
  7、9「台北地方法院地檢署監管科96年度存字第681號」等文
  件，形式上均已表明係臺灣臺北地方法院檢察署、法務部等政
  府機關所出具，其內容又係關於刑事案件之偵辦情形，自有表
  彰該等公署公務員本於職務而製作之意思，縱臺灣臺北地方法
  院檢察署內部並無「監管科」之單位，該等文書所載製作名義
  人係屬虛構，仍屬公文書。再附表編號8「臺灣台中地方法院
  收據」及編號10「臺灣台北地方法院收據」等文件，形式上均
  已表明係臺灣臺北地方法院、臺灣臺中地方法院等政府機關所
  出具，其內容又係關於收取款項之憑證，自有表彰該等公署公
  務員本於職務而製作之意思，該等文書亦屬公文書。至附表編
  號6「個人資料外洩授權止付申請書」，其中雖蓋用「台灣台
  北地方法院地檢署監管科印」，惟依形式觀之，係在表示聲請
  人即被害人乙○○對「金融監控管理中心」為一定意思之請求
  ，縱使「金融監控管理中心」係屬虛構，具體內容不明確，仍
  屬刑法第210條私文書。
(三)共同實施犯罪行為之人，在合同意思範圍以內，各自分擔犯罪
  行為之一部，相互利用他人之行為，以達其犯罪之目的者，即
  應對於全部所發生之結果，共同負責，且共同正犯之意思聯絡
  ，原不以數人間直接發生者為限，即有間接之聯絡者，亦包括
  在內，最高法院著有92年度臺上字第5407號判決意旨可參。本
  件被告甲○○依詐騙集團成員「阿賢」之指示，提供照片供詐
  騙集團成員偽造服務證，並收受偽造之服務證、公文書等物，
  向被害人自稱公務員，行使偽造服務證、公文書，冒充公務員
  行使職權而實施詐術，收取被害人受騙交付之現金，交予「阿
  賢」，顯係與「阿賢」各自分擔犯罪行為之一部分，分工合作
  並相互利用他人之行為以達犯罪目的，其縱使未親自偽造服務
  證、公文書、私文書，或未行使部分公文書、私文書，且僅與
  部分共犯有所謀議聯繫，亦應對於全部所發生之結果，共同負
  責，故其就行使偽造服務證、公文書、私文書等行為，與「阿
  賢」及前述詐騙集團成員屬共同正犯甚明，自應共同負其責任
  。
(四)核被告所為，係犯刑法第216 條、第212 條行使偽造特種文書
  ，第216 條、第210 條行使偽造公文書，第216 條、第211 條
  行使偽造公文書，第158 條第1項冒充公務員行使職權，第339
  條第1 項詐欺取財等罪。其偽造公印、公印文、印章、印文之
  行為係偽造公文書、私文書之階段行為，分別為偽造公文書、
  私文書之行為吸收，偽造私文書、公文書、特種文書之低度行
  為亦為行使之高度行為吸收，均不另論罪。被告與真實姓名、
  年籍均不詳綽號「阿賢」之成年人及所屬詐騙集團成員間有犯
  意聯絡及行為分擔，均為共同正犯。本件詐騙集團成員於97年
  3 月12日向告訴人詐得250 萬元後，又指派被告於同年月13日
  、17日、31日對告訴人施用相同詐術，顯見被告與該詐騙集團
  成員係有計畫地持續詐欺告訴人，且前述行使偽造公文書、私
  文書、冒充公務員行使職權、詐欺取財之犯行，係於相同之地
  點、密切接近之時間，以相同手法反覆為之，各該行為之獨立
  性極為薄弱，依一般健全之社會通念，難以強行分開，應視為
  數個舉動之接續施行，合為包括之一行為予以評價，均屬接續
  犯。另被告行使偽造服務證、公文書、私文書以取信被害人，
  而冒充公務員行使職權，並以之作為詐欺取財之詐術內容，該
  等行為在自然意義上雖非完全一致，然仍有部分重疊合致，且
  犯罪目的單一，依一般社會通念，認應評價為1 罪方符合刑罰
  公平原則，故應認被告乃出於1 個犯意，實行1 個犯罪行為，
  而同時觸犯行使偽造特種文書、公文書、私文書，及冒充公務
  員行使職權、詐欺取財等數罪名，侵害國家法益、社會法益等
  個人法益，為想像競合犯，從一重行使偽造公文書罪處斷。
(五)本院審酌被告均明知現今社會詐騙集團橫行，嚴重破壞社會秩
  序、侵害被害人之財產，竟仍因貪圖報酬利益，加入詐騙集團
  共同參與詐騙犯行，以牟不法利益，助長犯罪歪風，增加追緝
  犯罪之困難，且其正當青年，不知以正當方法獲取金錢，使被
  害人畢生積蓄化為烏有，生活陷入困境，自應予以嚴懲，但慮
  及被告非屬詐騙集團之主謀，且因家境窘困，始出此下策，於
  本院審理時復坦承犯行，態度良好等一切情狀，量處如主文所
  示之刑。附表編號1 偽造服務證1 張屬共犯所有，且為被告供
  本件犯行所用之物，雖未扣案，但既經詐騙集團成員「阿賢」
  收回，無證據足認已滅失，依刑法第38條第1 項第2 款沒收之
  。附表編號2 至10之文件雖因業經交付予被害人，已非被告或
  其共犯所有，不得諭知沒收，惟該等文件上偽造之公印文、印
  文、署押，不問屬於犯人與否，均依刑法第219 條沒收之，而
  蓋用於該等文件上之公印、印章雖未扣案，但無證據足認業已
  滅失，不問屬於犯人與否，均依刑法第219 條沒收之。
三本件被告所犯為死刑、無期徒刑、最輕本刑3 年以上有期徒刑
  以外之罪，亦非高等法院管轄第一審之案件，其於本院行準備
  程序時並就被訴事實為有罪之陳述，經聽取檢察官及被告之意
  見後，依刑事訴訟法第273 條之1 第1 項之規定，由本院合議
  庭裁定本件改依簡式審判程序，並由受命法官獨任進行審理。
四適用之法條：刑事訴訟法第273 條之1 、第299 條第1 項前段
  ，刑法第158 條第1 項、第216 條、第210 條、第211 條、第
  212 條、第339 條第1 項、第55條、第219 條、第38條第1 項
  第2 款，刑法施行法第1 條之1 。
本案經檢察官蘇維達到庭執行職務
中    華    民    國    98    年    4     月    29    日
                  刑事第十五庭  法  官  邱蓮華
上正本證明與原本無異。
如不服本判決應於收受送達後10日內向本院提出上訴書狀，並應
敘述具體理由；其未敘述上訴理由者，應於上訴期間屆滿後20日
內向本院補提理由書（均須按他造當事人之人數附繕本）「切勿
逕送上級法院」。告訴人或被害人如對於本判決不服者，應具備
理由請求檢察官上訴，其上訴期間之計算係以檢察官收受判決正
本之日期為準。
                                書記官  葉宜玲
中    華    民    國    98    年    4     月    29    日
【附表】
 ┌──┬───────────┬─────────┬───────┐
 │編號│    文件名稱          │應沒收之印章、印文│  卷證頁數    │
 ├──┼───────────┼─────────┼───────┤
 │    │「臺中地檢署」        │無                │未扣案        │
 │ 01 │單位：「監管科」      │                  │              │
 │    │職稱：「警員」        │                  │              │
 │    │姓名：「陳義宏」      │                  │              │
 │    │之紅色服務證1張       │                  │              │
 ├──┼───────────┼─────────┼───────┤
 │    │「臺灣台北地方法院檢察│「台灣台北地方法院│97年度偵字第  │
 │ 02 │署96年偵字第009861613 │監管科印」        │16471 號第37頁│
 │    │號」偵查卷宗卷面1 張  │印章、印文各1枚   │（印章未扣案）│
 │    │（97年3 月12日）      │                  │              │
 ├──┼───────────┼─────────┼───────┤
 │    │「台北地方法院地檢署監│「台灣台北地方法院│同卷42頁      │
 │ 03 │管科96年度存字第681 號│監管科印」        │（印章未扣案）│
 │    │」文件1 張            │印章、印文各1枚   │              │
 │    │（97年3 月12日）      │                  │              │
 ├──┼───────────┼─────────┼───────┤
 │    │「臺灣台北地方法院檢察│「台灣台北地方法院│同卷第43頁    │
 │ 04 │署96年度金字第0098613 │監管科印」        │（印章未扣案）│
 │    │號」之請求暫時性凍結執│印章、印文各1枚   │              │
 │    │行聲請書1 張          │                  │              │
 │    │（97年3 月12日）      │                  │              │
 ├──┼───────────┼─────────┼───────┤
 │    │「法務部行政執行假扣押│「台灣台北地方法院│同卷第44頁    │
 │ 05 │處份命令」1 張        │監管科印」        │（印章未扣案）│
 │    │（97年3 月12日）      │印章、印文各1 枚  │              │
 ├──┼───────────┼─────────┼───────┤
 │    │「個人資料外洩授權止付│「台灣台北地方法院│同卷第45頁    │
 │ 06 │申請書」1 張          │監管科印」        │（印章未扣案）│
 │    │（97年3 月12日）      │印章、印文各1 枚  │              │
 ├──┼───────────┼─────────┼───────┤
 │    │「台北地方法院地檢署監│「台中地方法會」  │同卷第41頁    │
 │ 07 │管科96年度存字第681 號│公印、公印文各1 枚│（公印未扣案）│
 │    │」文件1 張            │                  │              │
 │    │（97年3 月13日）      │                  │              │
 ├──┼───────────┼─────────┼───────┤
 │    │「臺灣台中地方法院收據│「台中地方法會」  │同卷第48頁    │
 │ 08 │」1 張（97年3 月13日）│公印、公印文各1枚 │（公印未扣案）│
 │    │                      │「陳義宏」簽名1枚 │              │
 ├──┼───────────┼─────────┼───────┤
 │    │「台北地方法院地檢署監│「台中地方法會」  │同卷第39頁    │
 │ 09 │管科96年度存字第681 號│公印、公印文各1枚 │（公印未扣案）│
 │    │」文件1 張            │                  │              │
 │    │（97年3 月17日）      │                  │              │
 ├──┼───────────┼─────────┼───────┤
 │    │「臺灣台北地方法院收據│「台中地方法會」  │同卷第47頁    │
 │ 10 │」1 張（97年3 月17日）│公印、公印文各1枚 │（公印未扣案）│
 │    │                      │「陳義宏」簽名1枚 │              │
 └──┴───────────┴─────────┴───────┘
附錄論罪科刑法條
刑法第158條第1項
冒充公務員而行使其職權者，處3 年以下有期徒刑、拘役或500
元以下罰金。
刑法第211條
偽造、變造公文書，足以生損害於公眾或他人者，處1 年以上7
年以下有期徒刑。
刑法第212條
偽造、變造護照、旅券、免許證、特許證及關於品行、能力服務
或其他相類之證書、介紹書，足以生損害於公眾或他人者，處1
年以下有期徒刑、拘役或300 元以下罰金。
刑法第216條
行使第210 條至第215 條之文書者，依偽造、變造文書或登載不
實事項或使登載不實事項之規定處斷。
刑法第339條第1項
意圖為自己或第三人不法之所有，以詐術使人將本人或第三人之
物交付者，處5 年以下有期徒刑、拘役或科或併科1000元以下罰
金。


司法院資訊處製作；財團法人民間司法改革基金會備份。
